【裁判字號】    99,訴,286
【裁判日期】    990505
【裁判案由】    塗銷所有權移轉登記等
【裁判全文】
臺灣板橋地方法院民事判決               99年度訴字第286號
原      告  中國信託商業銀行股份有限公司
法定代理人  戊○○○○
訴訟代理人  甲○○
            乙○○
被      告  丙○○
            丁○○
上列當事人間請求塗銷所有權移轉登記等事件，經本院於民國99
年4月21日言詞辯論終結，判決如下：
    主      文
被告丙○○、丁○○間就坐落於臺北縣永和市○○段四一四地號
土地（權利範圍應有部分十分之一），及其上同段一八三八建號
（即門牌號碼臺北縣中和市○○路三七三巷六弄十三號三樓）建
物（權利範圍應有部分二分之一），於民國九十六年二月十三日
之贈與行為及民國九十六年三月六日所為之所有權移轉登記行為
均應予撤銷。
被告丁○○就第一項所示土地及建物於民國九十六年六月八日以
贈與為原因所為之所有權移轉登記，應予塗銷。
原告其餘之訴駁回。
訴訟費用由被告負擔。
    事實及理由
一、程序方面：
    本件被告丙○○未於言詞辯論期日到場，核無民事訴訟法第
    386 條各款所列情形，爰依原告聲請，由其一造辯論而為判
    決。
二、原告主張：被告丙○○向原告請領信用卡、及現金卡使用，
    詎被告丙○○未依約繳納帳款，至民國96年2 月止，已積欠
    原告信用卡債款新臺幣（下同）520,246 元，及現金卡債款
    496,032元；詎被告丙○○為逃避強制執行，竟於96年3月6
    日將其所有之坐落於臺北縣永和市○○段414 地號土地（權
    利範圍為應有部分1/10，下稱系爭土地），及其上同段1838
    建號（即門牌號碼臺北縣中和市○○路373巷6弄13號3 樓）
    建物（權利範圍為應有部分1/2 ，下稱系爭房屋，系爭土地
    與系爭房屋下合稱系爭房地）贈與其妻即被告丁○○（下或
    稱系爭贈與），並於96年3月6日辦理所有權移轉登記完竣（
    下或稱系爭移轉登記），害及原告上開債權，嗣原告於98年
    12月23日調閱系爭房地謄本，始知上情，爰依民法第244 條
    第1項、第4項前段之規定，求為判決：（一）被告二人就系
    爭贈與及移轉登記之行為應予撤銷。（二）被告二人應就系
    爭移轉登記予以塗銷。
三、被告丁○○則以：系爭房地原為被告二人共有，其承接被告
    丙○○之房屋貸款債務，故被告丙○○將系爭房地移轉登記
    予其，並無詐害債權之情事等情為辯。並聲明：駁回原告之
    訴。被告丙○○除未於言詞辯論期日到場，亦未提出書狀作
    任何聲明或陳述。
四、原告主張被告丙○○向其請領信用卡、現金卡使用，應依約
    定繳納帳款，詎被告丙○○未依約繳納，至96年2 月止共積
    欠被原告信用卡帳款本金及利息520,246 元，及現金卡債款
    本金496,032元，嗣於96年2月13日將登記予其名下之系爭房
    地贈與被告丁○○，並於96年3月6日以贈與為登記原因，向
    臺北縣中和地政事務所（下稱中和地政）辦理系爭移轉登記
    完竣等事實，業據原告提出信用卡及現金卡及通訊貸款申請
    書、信用卡及現金卡及通信貸款帳單、系爭房地登記謄本、
    系爭房地異動索引、系爭土地異動清冊等件為證，並經本院
    向中和地政函詢系爭移轉登記之相關情事，經中和地政以99
    年3月2日北中地登字第0990002969號函附系爭移轉登記所有
    申請資料回覆在卷（本院卷第120至141頁），且為被告所不
    爭執，自應認原告此部分之主張為真實；且系爭贈與及移轉
    登記行為，皆係以財產權為目的，亦應堪予認定。是系爭贈
    與及移轉登記是否有害及原告對被告丙○○之債權，及被告
    丙○○是否因而陷於無資力，厥為本件重要之爭執。
五、按「債務人所為之無償行為，有害及債權者，債權人得聲請
    法院撤銷之。」、「債權人依第1項或第2項之規定聲請法院
    撤銷時，得並聲請命受益人或轉得人回復原狀。」、「前條
    撤銷權，自債權人知有撤銷原因時起，1 年間不行使，或自
    行為時起，經過10年而消滅。」、「第三人與債務人訂立契
    約承擔其債務者，非經債權人承認，對於債權人不生效力。
     」民法第244條第1項、第4項前段、第245條、及第301條分
    別定有明文。次按債務已屆清償期，債務人就既存債務為清
    償者，固生減少積極財產之結果，但同時亦減少其消極財產
    ，於債務人之資力並無影響，不得指為民法第244條第1項或
    第2 項之詐害行為（最高法院55年臺上字第2839號判例意旨
    參照）。經查：
（一）原告主張其於98年12月23日調系爭房地謄本時始發現被告
      間系爭贈與及移轉登記之情，此有其所提出之系爭房地異
      動索引所載之列印時間可佐，被告對此亦不爭執，自堪認
      定，故原告於99年2月8日提起本件訴訟（本院卷第2 頁）
      ，顯未逾前揭1年之除斥期間，先予敘明。
（二）次核系爭房地登記謄本，於被告丙○○為系爭贈與、移轉
      登記予被告丁○○後，系爭房屋上繼續存在以訴外人臺灣
      土地銀行股份有限公司（下稱土地銀行）為權利人，而設
      定最高限額4,200,000 元之抵押權，該抵押權之債務人仍
      為被告二人，非僅被告丁○○一人，故被告丁○○雖辯稱
      現已由其繳納系爭房地之貸款債務云云，惟參諸前揭說明
      ，被告二人片面訂立之債務承擔契約，非經債權人土地銀
      行之承認，對其不生效力，是被告丙○○自仍為該貸款之
      債務人無疑，足見被告丙○○以系爭贈與及移轉登記行為
      ，而減少其積極財產，並未有何同時減少其消極財產之情
      形，系爭贈與、移轉登記之行為，對被告丙○○之資力，
      難謂無影響。是被告丁○○所辯之債務承擔，自不足採。
（三）末查，被告丙○○於96、97年間除系爭房地外，雖另有股
      利、執行業務及其他所得各合計263,894元、307,849元，
      此外另有汽車、股票、及坐落雲林縣之土地等共值342,62
      6 元之財產（土地價值以公告現值計算），此有被告丙○
      ○96、97年度稅務電子閘門財產所得調件明細表各1 件附
      卷可憑（本院卷第106至115頁），以上載被告丙○○之收
      入及財產總額，尚低於其積欠原告之債務，況被告丁○○
      亦到庭陳稱：被告丙○○於雲林之土地係其父所給與，該
      等土地沒什麼價值等語甚明（本院卷第155 頁），足認上
      開坐落雲林縣之土地亦無法完全被告丙○○對原告所負之
      債務，是被告丙○○已因系爭贈與及移轉登記，而陷於無
      資力之狀態。則本件原告之主張洵與證據及事實相符，被
      告之抗辯則無可採。
六、綜上所述，被告均無法舉證證明被告丙○○為系爭贈與及移
    轉登記後，仍具有足以清償其債務之資力。從而，被告間所
    為系爭贈與及移轉登記，當係有害原告對被告丙○○之債權
    ，是原告依民法第244條第1項之規定，請求被告間就系爭房
    地所為之系爭贈與及移轉登記均應予撤銷，併依同法條第4
    項前段之規定，請求被告丁○○應將系爭移轉登記予以塗銷
    之部分，為有理由，應予准許；逾此部分之請求（按民法第
    244條第4項前段係命受益人即被告丁○○回復原狀，而不及
    於債務人即被告丙○○）則乏依據，應予駁回。
七、訴訟費用負擔之依據：民事訴訟法第79條、第85條第1項。
中    華    民    國    99    年    5     月    5     日
                  民事第二庭  法  官  鍾啟煌
以上正本係照原本作成。
如對本判決上訴，須於判決送達後20日內向本院提出上訴狀，上
訴臺灣高等法院（應按他造人數提出繕本）。
中    華    民    國    99    年    5     月    5     日
                                書記官  張國仁

司法院資訊處製作；財團法人民間司法改革基金會備份。
